ACORDAO-COMPLETO-2429516

ACÓRDÃO 12533/2020 ATA 40/2020 - SEGUNDA CÂMARA

VISTOS, relatados e discutidos estes autos de processo de pensões civis instituídas no âmbito da Diretoria de Administração do Pessoal,
ACORDAM os Ministros do Tribunal de Contas da União, reunidos em sessão da Segunda Câmara, diante das razões expostas pelo relator e com fundamento na Constituição Federal, art. 71, III e IX e na Lei 8.443/1992, arts. 1º, V, e 39, II, em:
9.1. sobrestar os atos de José Vieira da Silva, em favor de Alda Couto da Silva, Jorge Vieira Bessa, em favor de Jocelia Carvalho Bessa e do instituidor Zenildo José da Silva, em favor de Maria Custódia de Souza, bem como do ato de alteração de pensão civil do instituidor Luiz Dutra dos Santos, em favor de Eliane Batista dos Santos;
9.2. considerar ilegal a pensão instituída por João Gomes de Moura e negar registro ao respectivo ato;
9.3. dispensar a devolução dos valores indevidamente recebidos de boa-fé pela interessada do ato julgado ilegal, nos termos do Enunciado 106 da Súmula de Jurisprudência deste Tribunal;
9.4. determinar à Diretoria de Administração do Pessoal que adote as seguintes providências, sob pena de responsabilidade solidária da autoridade administrativa omissa;
9.4.1. faça cessar, com base no art. 262, caput, do Regimento Interno do TCU, c/c art. 19, inciso II, da IN TCU 78/2018, o pagamento da vantagem considerada irregular, no prazo 15 (quinze) dias, contados a partir da ciência desta deliberação, sujeitando-se a autoridade administrativa omissa à responsabilidade solidária;
9.4.2. cadastre no ato de aposentadoria livre da irregularidade apontada, submetendo-o, no prazo de 30 dias ao TCU por meio do sistema e-Pessoal;
9.4.3. comunique à interessada a deliberação deste Tribunal e a alerte de que o efeito suspensivo proveniente da eventual interposição de recursos, junto ao TCU, não a eximirá da devolução dos valores indevidamente recebidos após a notificação;
	        9.5. dar ciência desta deliberação às interessadas e à Diretoria de Administração do Pessoal.

Em análise processo de pensão civil.

Segunda Câmara

Diretoria de Administração do Pessoal.

3. Interessados/Responsáveis:
3.1. Interessados: Alda Couto da Silva (XXX.805.147-XX); Anna Rosa de Filippo de Moura (XXX.613.027-XX); Eliane Batista dos Santos (XXX.777.807-XX); Jocelia Carvalho Bessa (XXX.902.477-XX); Maria Custódia de Souza (XXX.716.307-XX) e Marinete Batista dos Santos (XXX.086.127-XX).

13.1. Ministros presentes: Ana Arraes (Presidente), Augusto Nardes (Relator) e Aroldo Cedraz.
13.2. Ministro-Substituto convocado: Marcos Bemquerer Costa.
13.3. Ministro-Substituto presente: André Luís de Carvalho.

AUGUSTO NARDES

Processos em que se examina concessão inicial de pensão civil dos instituidores Jorge Vieira Bessa, José Vieira da Silva, João Gomes de Moura e Zenildo José da Silva, e de alteração de pensão civil do instituidor Luiz Dutra dos Santos, ex-servidores da Diretoria de Administração do Pessoal (Comando da Aeronáutica) , submetidos, para fim de registro, à apreciação do Tribunal de Contas da União (TCU) , de acordo com o art. 71, inciso III, da Constituição Federal. 
2	Adoto como relatório o parecer da Secretaria de Fiscalização de Pessoal, corroborado pelo Ministério Público junto ao TCU:
EXAME TÉCNICO
a) ato inicial do instituidor Jorge Vieira Bessa
3.	O instituidor Jorge Vieira Bessa faleceu em 22/8/2014, habilitando-se à pensão a Sra. Jocelia Carvalho Bessa, na condição de viúva.
4.	No quadro de dados das vantagens, constou rubrica de decisão judicial no valor de R$ 339,89. Em consulta ao contracheque do instituidor, verifica-se que a rubrica judicial refere-se à Gratificação de Desempenho do Plano Geral de Cargos do Poder Executivo (GDPGPE) e compôs a base de cálculo da pensão (peça 2, p. 2) .
5.	O artigo 2º da Lei 11.784/2008 alterou a Lei 11.357/2006 e o artigo 7-A, § 4º, estabeleceu o seguinte:
§ 4o  Para fins de incorporação da GDPGPE aos proventos da aposentadoria ou às pensões, serão adotados os seguintes critérios: 
I - para as aposentadorias concedidas e pensões instituídas até 19 de fevereiro de 2004, a gratificação será correspondente a 50 (cinqüenta) pontos do valor máximo do respectivo nível, classe e padrão; 
II - para as aposentadorias concedidas e pensões instituídas após 19 de fevereiro de 2004: 
a) quando ao servidor que deu origem à aposentadoria ou à pensão se aplicar o disposto nos arts. 3o e 6o da Emenda Constitucional no 41, de 19 de dezembro de 2003, e no art. 3o da Emenda Constitucional no 47, de 5 de julho de 2005, aplicar-se-á o valor de pontos constante do inciso I deste parágrafo; e 
b) aos demais, aplicar-se-á, para fins de cálculo das aposentadorias e pensões, o disposto na Lei no 10.887, de 18 de junho de 2004. 
6.	O servidor já recebia a rubrica GDPGPE na forma estipulada pela Lei 11.784/2008. Com a ação judicial o instituidor passou a receber a GDPGPE em valor maior que o estipulado na lei. 
7.	Desta forma, o ato de pensão civil está ilegal. No entanto, considerando que o ato ingressou nesta Corte de Contas em 25/6/2015, portanto, há mais de 5 anos, haja vista a decisão do STF no RE 636.553, caberá proposta para o sobrestamento do exame do mérito do ato de pensão civil do instituidor Jorge Vieira Bessa. 
b) ato inicial do instituidor José Vieira da Silva
8.	O instituidor José Vieira da Silva faleceu em 24/12/2014, deixando a pensão para a Sra. Alda Couto da Silva, habilitada na condição de viúva.
9.	No quadro de dados das vantagens, constou rubrica de decisão judicial no valor de R$ 673,80. Em consulta ao contracheque do instituidor, verifica-se que a rubrica judicial refere-se à Gratificação de Desempenho de Atividade Técnico-Operacional em Tecnologia Militar (GDATEM) (Lei 11.355/2006) (peça 2, p. 3) .
10.	A Lei 11.355/2006 introduziu o artigo 17º-A na Lei 9.657/1998, com os critérios de incorporação da GDATEM às aposentadorias e pensões. 
Art. 17-A. Para fins de incorporação da GDATEM aos proventos de aposentadoria ou às pensões relativos a servidores do Plano de Carreiras dos Cargos de Tecnologia Militar, serão adotados os seguintes critérios:  (Vide Medida Provisória nº 341, de 2006) .
I - para as aposentadorias e pensões concedidas até 19 de fevereiro de 2004, a gratificação será correspondente a 30% (trinta por cento) do valor máximo do respectivo nível;
II - para as aposentadorias e pensões concedidas após 19 de fevereiro de 2004:
a) quando ao servidor que deu origem à aposentadoria ou à pensão se aplicar o disposto nos arts. 3º e 6º da Emenda Constitucional nº 41, de 19 de dezembro de 2003, e no art. 3º da Emenda Constitucional nº 47, de 5 de julho de 2005, aplicar-se-á o percentual constante do inciso I do caput deste artigo;
b) aos demais aplicar-se-á, para fins de cálculo das aposentadorias e pensões, o disposto na Lei nº 10.887, de 18 de junho de 2004. 
11.	O ex-servidor teve a rubrica GDATEM calculada na forma estipulada pela Lei 11.355/2006, no entanto, com a ação judicial, a soma do valor da GDATEM passou a ser maior que o estipulado em lei, compondo a base de cálculo da pensão. 
12.	Diante do exposto, está ilegal o ato de pensão civil do instituidor José Vieira da Silva. Ressalta-se que o ato de pensão civil deu entrada no TCU em 20/10/2015, portanto, há menos de cinco anos, não sendo aplicável o procedimento de contraditório e ampla defesa determinado pelo Acórdão 587/2011-TCU-Plenário, Ministro-Relator Valmir Campelo. O prazo de cinco anos se expira em 20/10/2020.
c) ato inicial do instituidor João Gomes de Moura
13.	O instituidor João Gomes de Moura faleceu em 2/5/2015, deixando a pensão civil para a Sra. Anna Rosa de Filippo de Moura, habilitada na condição de viúva.
14.	No quadro de dados das vantagens, constou rubrica de decisão judicial no valor de R$ 664,20. Em consulta ao contracheque do instituidor, verifica-se que a rubrica judicial refere-se à Gratificação de Desempenho de Atividade Técnico-Operacional em Tecnologia Militar (GDATEM) (Lei 11.355/2006) (peça 2, p. 1) .
15.	O ex-servidor teve a rubrica GDATEM calculada na forma estipulada pela Lei 11.355/2006, no entanto, com a ação judicial, a soma do valor da GDATEM passou a ser maior que o estipulado em lei, compondo a base de cálculo da pensão. 
16.	Diante do exposto, está ilegal o ato de pensão civil do instituidor João Gomes de Moura. Ressalta-se que o ato de pensão civil deu entrada no TCU em 15/12/2015, portanto, há menos de cinco anos, não sendo aplicável o procedimento de contraditório e ampla defesa determinado pelo Acórdão 587/2011-TCU-Plenário, Ministro-Relator Valmir Campelo. O prazo de cinco anos se expira em 15/12/2020.
d) ato de alteração do instituidor Luiz Dutra dos Santos
17.	O instituidor Luiz Dutra dos Santos faleceu em 26/8/1997. O ato inicial de pensão civil foi apreciado pela legalidade no TC Processo 001.073/2006-0, contendo apenas a viúva, Sra. Marinete Batista dos Santos como pensionista (peça 3) . Em consulta ao sistema Siape, verifica-se que a viúva faleceu em 5/6/011 (peça 2, p. 4) .
18,	O ato de alteração deste processo trata da habilitação tardia da beneficiária Eliane Batista dos Santos, na condição de filha maior inválida. No ato consta que a pensionista foi inspecionada por Junta Médica Oficial, e que a invalidez total e permanente foi a partir de 1/3/1996. Registrou-se ainda que a beneficiária comprovou a dependência econômica com o instituidor. 
19.	Diante do exposto, como a invalidez permanente da beneficiária Eliane Batista dos Santos foi anterior ao óbito do instituidor, e comprovou-se a dependência econômica, entende-se que está regular a habilitação da pensionista. 
20.	Em consulta ao contracheque do instituidor, verifica-se decisão judicial referente à Gratificação de Desempenho de Atividade Técnico-Administrativa e de Suporte (GDPGTAS) no valor de R$ 388,00, com base no artigo 7º da Lei 11.357/2006 (peça 2, p. 3-4) .
21.	No entanto, o servidor já recebia a rubrica Gratificação de Desempenho do Plano Geral de Cargos do Poder Executivo (GDPGPE) (Lei 11.784/2008) , não cabendo o recebimento da GDPGTAS. A rubrica decisão judicial GDPGTAS está sendo paga de forma destacada à pensionista.
22.	Diante do exposto, está ilegal o ato de pensão civil do instituidor Luiz Dutra dos Santos. No entanto, considerando que o ato ingressou nesta Corte de Contas em 22/6/2015, portanto, há mais de 5 anos, haja vista a decisão do STF no RE 636.553, caberá proposta para o sobrestamento do exame do mérito do ato de alteração de pensão civil do instituidor Luiz Dutra dos Santos. 
e) ato inicial do instituidor Zenildo José da Silva
23.	O instituidor Zenildo José da Silva faleceu em 7/9/2009, deixando a pensão civil para a Sra. Maria Custódia de Souza, habilitada na condição de companheira com base na ação judicial 0022404.27.2010.4.02.5101 (2010.51.01.022404.2) , da 4ª Vara Federal da Seção Judiciária do Rio de Janeiro - RJ.
24.	Em consulta ao contracheque do instituidor, verifica-se decisão judicial referente à Gratificação de Desempenho de Atividade Técnico-Administrativa e de Suporte (GDPGTAS) no valor de R$ 220,00, com base no artigo 7º da Lei 11.357/2006 (peça 2, p. 4-5) .
25.	O ex-servidor teve a rubrica GDPGTAS, no valor de R$ 220,00, calculada na forma estipulada pela Lei 11.357/2006. No entanto, com a ação judicial o servidor passou a receber em duplicidade a GDPGTAS (R$ 220,00) , que compôs a base de cálculo da pensão. 
26.	Diante do exposto, está ilegal o ato de pensão civil do instituidor Zenildo José da Silva. No entanto, considerando que o ato ingressou nesta Corte de Contas em 28/7/2015, portanto, há mais de 5 anos, haja vista a decisão do STF no RE 636.553, caberá proposta para o sobrestamento do exame do mérito do ato de pensão civil do instituidor Zenildo José da Silva 
CONCLUSÃO
27.	Os atos de concessão inicial de pensão civil dos instituidores José Vieira da Silva e João Gomes de Moura estão ilegais, em razão do recebimento da rubrica judicial da GDATEM, que compôs a base de cálculo das pensões. 
28.	Quanto aos atos de concessão inicial de pensão civil dos instituidores Jorge Vieira Bessa e Zenildo José da Silva, e de alteração de pensão civil do instituidor Luiz Dutra dos Santos, considerando decisão do STF no RE 636.553, deverá ser proposto o sobrestamento do exame do mérito dos atos, uma vez que deram entrada no TCU há mais de cinco anos e consta irregularidades quanto à incorporação de decisões judiciais referentes à GDPGPE e GDPGTAS
29.	Registre-se que a análise deste processo levou em conta os dispositivos da Resolução TCU 315/2020.
PROPOSTA DE ENCAMINHAMENTO
30.	Ante o exposto, conforme o preceituado no artigo 71, inciso III, da Constituição Federal de 1.988; c/c os artigos. 1º, inciso V, e 39, inciso II, da Lei 8.443/1992, c/c os artigos 1º, inciso VIII, 260, §§ 1º e 2º, do Regimento Interno/TCU, e tomando por base as informações prestadas pelo órgão de controle interno e as verificações feitas pela unidade técnica, na forma prevista no artigo 260, caput, do referido Regimento, propõe-se: 
a) considerar sobrestados o exame do mérito dos atos de concessão inicial de pensão civil do instituidor Jorge Vieira Bessa (CPF XXX.213.617-XX) , em favor de Jocelia Carvalho Bessa (CPF 093.902.477.21) e do instituidor Zenildo José da Silva (CPF XXX.279.337-XX) , em favor de Maria Custódia de Souza (CPF XXX.716.307-XX) , bem como do ato de alteração de pensão civil do instituidor Luiz Dutra dos Santos (CPF XXX.403.377-XX) , em favor de Eliane Batista dos Santos (CPF XXX.777.807-XX) ;
b)  considerar ilegais e negar o registro dos atos de concessão inicial de pensão civil dos instituidores José Vieira da Silva (CPF XXX.380.177-XX) , em favor de Alda Couto da Silva (CPF XXX.805.147-XX) , e João Gomes de Moura (CPF XXX.443.987-XX) , em favor de Anna Rosa de Filippo de Moura (CPF XXX.613.027-XX) ;
c) dispensar o ressarcimento das quantias indevidamente recebidas de boa-fé, nos termos da Súmula TCU n. 106;
d) determinar à Diretoria de Administração do Pessoal (Comando da Aeronáutica) , com fundamento no inciso I do art. 4º da Resolução TCU 315/2020, que adote medidas para:
            	    d.1) no prazo de quinze dias, fazer cessar os pagamentos decorrentes dos atos impugnados por esta Corte de Contas, sob pena de responsabilidade solidária da autoridade administrativa omissa, nos termos do art. 262 do Regimento Interno/TCU;
	    d.2) no prazo de trinta dias, emita novos atos, livre das irregularidades apontadas, e os submeta ao TCU pelo Sistema e-Pessoal, nos termos dos arts. 262, § 2º, do Regimento Interno desta Corte e 19, § 3º, da Instrução Normativa TCU 78/2008;
	   	d.3) dar ciência, no prazo de 15 (quinze) dias, do inteiro teor desta deliberação às interessadas, alertando-as de que o efeito suspensivo proveniente da interposição de eventuais recursos junto ao TCU não as exime da devolução dos valores percebidos indevidamente após a respectiva notificação, caso esses não sejam providos; e
                       d.4) encaminhar ao Tribunal, no prazo de 30 (trinta) dias contados da ciência da decisão, documento apto a comprovar que as interessadas tomaram conhecimento do acórdão.
	É o relatório.

não há.

Procurador Rodrigo Medeiros de Lima.

PESSOAL. PENSÃO CIVIL. RUBRICAS DECORRENTES DE DECISÃO JUDICIAL. ILEGALIDADE DE UM ATO. SOBRESTAMENTO DE ATOS NO TCU HÁ MAIS DE 5 ANOS ATÉ O TRÂNSITO EM JULGADO DO RE 636.553, PELO STF. DETERMINAÇÕES.

PENSÃO CIVIL (PCIV)

Secretaria de Fiscalização de Pessoal (SEFIP).

Trata-se de atos de concessão inicial de pensão civil dos instituidores Jorge Vieira Bessa, José Vieira da Silva, João Gomes de Moura e Zenildo José da Silva, e de alteração de pensão civil do instituidor Luiz Dutra dos Santos, ex-servidores da Diretoria de Administração do Pessoal (Comando da Aeronáutica) .
2. 	A instrução  da Sefip demonstra que todos os atos ora examinados contém irregularidades quanto à incorporação de decisões judiciais referentes às rubricas de Gratificação de Desempenho de Atividade Técnico-Operacional em Tecnologia Militar (GDATEM) , Gratificação de Desempenho do Plano Geral de Cargos do Poder Executivo (GDPGPE) e Gratificação de Desempenho de Atividade Técnico-Administrativa e de Suporte (GDPGTAS) .
3. 	No que pertine ao ato instituído por João Gomes de Moura, acompanho a proposta de ilegalidade da unidade técnica, pois "O ex-servidor teve a rubrica GDATEM calculada na forma estipulada pela Lei 11.355/2006, no entanto, com a ação judicial, a soma do valor da GDATEM passou a ser maior que o estipulado em lei, compondo a base de cálculo da pensão."
4.	Quantos aos demais atos, observo que, recentemente, novo entendimento firmado pelo Supremo Tribunal Federal em 19/2/2020, no âmbito do citado Recurso Extraordinário 636.553, com repercussão geral, levando esta Corte a julgar de forma recorrente pelo sobrestamento dos processos relativos a atos de pessoal que ingressaram na Corte há mais de cinco anos, conforme Acórdãos 5.836/2020 e 7.313/2020, ambos de 1ª Câmara (rel. min. Walton Alencar Rodrigues) , 7.120/2020-2ª Câmara (rel. min. Augusto Nardes) , 8.012/2020-1ª Câmara (rel. min. Weder de Oliveira) , 8.954/2020 e 9.436/2020, de 2ª Câmara (rel. min. Raimundo Carreiro) .
5. 	Dessa forma, embora esteja devidamente demonstrada a ilegalidade dos atos, cabe sobrestar o exame dos atos de José Vieira da Silva, em favor de Alda Couto da Silva, Jorge Vieira Bessa, em favor de Jocelia Carvalho Bessa e do instituidor Zenildo José da Silva, em favor de Maria Custódia de Souza, bem como do ato de alteração de pensão civil do instituidor Luiz Dutra dos Santos, em favor de Eliane Batista dos Santos até o desfecho do recurso, por conta da recente orientação do Supremo.
Ante o exposto, voto por que seja adotada a minuta de acórdão que submeto à apreciação deste Colegiado.
TCU, Sala das Sessões Ministro Luciano Brandão Alves de Souza, em 3 de novembro de 2020.
Ministro JOÃO AUGUSTO RIBEIRO NARDES 
Relator